【裁判字號】    96,訴,3123
【裁判日期】    970612
【裁判案由】    都市計畫法
【裁判全文】
臺北高等行政法院判決
                                     96年度訴字第03123號
                              .
原      告  甲○○
輔  佐  人  丙○○
被      告  臺北市政府
代  表  人  乙○○（市長）
訴訟代理人  丁○○
上列當事人間因都市計畫法事件，原告不服內政部中華民國96年
8月6日台內訴字第0960156656號訴願決定，提起行政訴訟。本院
判決如下：
    主  文
原告之訴駁回。
訴訟費用由原告負擔。
    事  實
緣原告於都市計畫第3種住宅區內之臺北市○○區○○路2段307
巷48號及50號1樓建築物經營「喬比資訊企業社」，惟原告違規
經營娛樂服務業，前經被告於民國（下同）95年4月10日以府都
規字第09578147800號函通知原告於95年4月20日前停止使用違規
營業之部分，否則將依都市計畫法第79條規定處新臺幣（下同）
6萬元至30萬元罰鍰。嗣臺北市商業管理處（96年9月11日更名為
臺北市商業處，下同）及被告所屬警察局於95年5月4日查獲原告
仍有違規經營娛樂服務業之行為，復以95年5月24日府都規字第
09578231500號函處原告6萬元罰鍰，並勒令停止使用。其後，臺
北市商業管理處於95年7月4日及7月13日派員赴現場稽查時，查
獲現址仍經營娛樂服務業，被告爰以原告違反都市計畫法第34條
、都市計畫法臺北市施行細則第10條之1及臺北市土地使用分區
管制規則第8條規定，依都市計畫法第79條規定，以95年8月7日
府都規字第09533730200號函處原告30萬元罰鍰，並勒令停止使
用、斷水、斷電。原告不服，提起訴願，遭決定駁回，遂向本院
提起行政訴訟。茲摘敘兩造訴辯意旨如次：
甲、原告方面：
一、聲明：求為判決訴願決定及原處分（被告95年8月7日府都規
          字第09533730200號函）均撤銷，訴訟費用由被告負
          擔。
二、陳述：
１、有關違反臺北市土地使用分區管制規則等相關規定，依都市
    計畫法第79條規定，處土地或建物所有權人、使用人或管理
    人6萬元至30萬元罰鍰，並分階段續處。其第1階段，應通知
    違規使用人，限期10日內勒令停止違規使用，並副知建物所
    有權人；在第2階段，如違規使用人未於期限履行第1階段義
    務，處違規使用人6萬罰鍰，再限期10日內停止違規使用，
    並副知建物所有權人；在第3階段，受處分人未履行第2階段
    義務，另處以違規使用人及建物所有權人30萬罰鍰，並處違
    規使用地點停止供水、供電。
２、被告95年4月10日府都規字第09578147800號函之第1階段處
    分，係送達至原告所開設「喬比資訊企業社」營業處所（即
    臺北市○○路○段307巷48號及50號1樓，原告對該函未提起
    救濟），惟被告就其95年5月24日府都規字第09578231500號
    函之第2階段處分，捨對原告最有利及最容易收受之途徑，
    將之送達至原告戶籍地，惟原告實際上並未居住在該戶籍地
    ，未知悉該第2階段處分之作成與通知，而非拒收該處分，
    被告據此未合法送達之處分，進一步作成本件處分，致原告
    未能適時自行改正，被告所為處分顯屬草率。
３、被告向以「喬比資訊企業社」之營業場所作為其處分之送達
    處所，使原告形成合理信賴，惟被告上開95年5月24日處分
    未送達於該處所，未依行政程序法第8條及第72條規定兼顧
    人民信賴保護與誠實信用原則。
４、原告於95年8月16日已遵照本件處分意旨，於法定期限內改
    善並停止營業，則依都市計畫法所定之立法意旨及效果業已
    達成，依從新從輕原則，本件應改處第2階段6萬元罰鍰。
５、被告執行公務應依法行政，而非選擇性執法，為何全臺北市
    242家俗稱網咖業者皆違反臺北市土地使用分區管制規則等
    相關規定，至今仍可繼續違規營業？且與原告同社區另兩家
    業者經原告向被告所屬都市發展局提出檢舉，被告仍讓業者
    繼續違規營業，其執行公務顯有偏頗，將行政裁量權無限擴
    張，違反行政程序法第6條及第7條規定，對於合法繳交營業
    稅及娛樂稅之原告，在一夕間財產及工作權化為烏有，難令
    原告甘服。
乙、被告方面：
一、聲明：求為判決駁回原告之訴，訴訟費用由原告負擔。
二、陳述：
１、被告95年5月24日府都規字第09578231500號函，係依行政程
    序法第68條規定交由郵政機關以掛號方式送達，有送達證書
    可證，而送達處所則係原告戶籍地址，且為原告申請核准之
    營利事業登記抄本記載之地址，已生行政程序法第72條第1
    項規定合法送達之效力，被告亦將本件處分（即被告95年8
    月7日府都規字第09533730200號函）送達至原告戶籍地，而
    非寄送至喬比資訊企業社所在之中華路地址。又原告營業場
    所係經臺北市商業管理處及被告所屬警察局多次稽查仍未改
    善，被告始依都市計畫法予以裁罰，是其違規事實早為原告
    所認知，並無誠實信用與信賴保護等原則之適用。
２、被告所屬相關單位均依權管專業法令，就臺北市違規使用案
    件進行查處，被告所屬都市發展局在接獲原告96年7月24日
    檢舉其同社區另2家業者之檢舉書後，即以96年8月6日北市
    都規字第09633845900號函請被告所屬商業管理處及建築管
    理處逕依權管專業法令查處，並經被告所屬商業管理處以96
    年8月20日北市商三字第09632997600號函復原告，該處已多
    次就上開2家違規業者予以裁處在案，故本案並無原告所稱
    選擇性執法之情事，況原告亦不能因他人有不法之違規行為
    而阻卻其違法性而主張免受或減免處罰。
    理  由
一、按都市計畫法第34條及第79條第1項分別規定：「住宅區為
    保護居住環境而劃定，其土地及建築物之使用，不得有礙居
    住之寧靜、安全及衛生。」、「都市計畫範圍內土地或建築
    物之使用，或從事建造、採取土石、變更地形，違反本法或
    內政部、直轄市、縣（市）（局）政府依本法所發布之命令
    者，當地地方政府或鄉、鎮、縣轄市公所得處其土地或建築
    物所有權人、使用人或管理人新臺幣6萬元以上30萬元以下
    罰鍰，並勒令拆除、改建、停止使用或恢復原狀。不拆除、
    改建、停止使用或恢復原狀者，得按次處罰，並停止供水、
    供電、封閉、強制拆除或採取其他恢復原狀之措施，其費用
    由土地或建築物所有權人、使用人或管理人負擔。」次按，
    都市計畫法臺北市施行細則第10條之1規定：「前條各使用
    分區使用限制如左：一、住宅區：以建築住宅為主，不得為
    大規模之商業、工業及其他經本府認定足以發生噪音、震動
    、特殊氣味、污染或有礙居住安寧、公共安全、衛生之使用
    。．．」又臺北市土地使用分區管制規則第4條、第8條分別
    規定：「前條各使用分區劃定之目的如下：．．四、第3種
    住宅區：為維護中等之實質居住環境水準，供設置各式住宅
    及一般零售業等使用，維持稍高之人口密度與建築密度，並
    防止工業與較具規模之商業等使用而劃定之住宅區。．．」
    、「在第3種住宅區內得為下列規定之使用：一、允許使用
    （一）第1組：獨立、雙併住宅。．．二、附條件允許使用
    （一）第7組：醫療保健服務業之精神病院。．．」該條文
    並無可允許使用或附條件允許使用為娛樂服務業（第32組）
    之組別。
二、本件原告於都市計畫第3種住宅區內之臺北市○○區○○路2
    段307巷48號及50號1樓建築物經營「喬比資訊企業社」，惟
    原告違規經營娛樂服務業，前經被告於95年4月10日以府都
    規字第09578147800號函通知原告於95年4月20日前停止使用
    違規營業之部分，否則將依都市計畫法第79條規定處6萬元
    至30萬元罰鍰。嗣臺北市商業管理處（96年9月11日更名為
    臺北市商業處，下同）及被告所屬警察局於95年5月4日查獲
    原告仍有違規經營娛樂服務業之行為，復以95年5月24日府
    都規字第09578231500號函處原告6萬元罰鍰，並勒令停止使
    用。其後，臺北市商業管理處於95年7月4日及7月13日派員
    赴現場稽查時，查獲現址仍經營娛樂服務業，被告爰以原告
    違反都市計畫法第34條、都市計畫法臺北市施行細則第10條
    之1及臺北市土地使用分區管制規則第8條規定，依都市計畫
    法第79條規定，以95年8月7日府都規字第09533730200號函
    處原告30萬元罰鍰，並勒令停止使用、斷水、斷電。原告不
    服，提起訴願，遭決定駁回，遂向本院提起行政訴訟，並以
    事實欄所示各節據為爭議。惟查：
１、系爭臺北市○○區○○路2段307巷48號及50號1樓建築物，
    乃位於都市計畫第3種住宅區（本院卷第88頁）內，其使用
    如有礙第3種住宅區劃定之目的，亦即如有違反都市計畫法
    第34條、都市計畫法臺北市施行細則第10條之1、臺北市土
    地使用分區管制規則第4條、第8條規定者，第1次，即得處
    建築物所有權人、使用人或管理人6萬元以上30萬元以下罰
    鍰，並勒令拆除、改建、停止使用或恢復原狀；而不拆除、
    改建、停止使用或恢復原狀者，第2次以後，即得按次處罰
    ，並停止供水、供電、封閉、強制拆除或採取其他恢復原狀
    之措施，其費用由土地或建築物所有權人、使用人或管理人
    負擔；此觀都市計畫法第79條第1項規定條文甚明。
２、原告使用系爭建築物違規經營娛樂服務業之事實，為兩造所
    不爭執（見本院卷第82-83頁筆錄所載），並有被告所屬建
    設局（商業管理處）95年3月11日奉核簽文、臺北市商業管
    理處95年3月3日商業稽查紀錄表、95年3月23日北市商三字
    第09530988200號、95年5月15日北市商三字第09531803900
    號、95年7月12日北市商三字第09534042700號及95年7月20
    日北市商三字第09534067700號函、被告95年4月10日府都規
    字第09578147800號及95年5月24日府都規字第09578231500
    號函等影本附本院卷（第42-62頁）可稽，自堪信為真實。
    準此，原告第1次被查獲違規使用系爭建築物當時，依都市
    計畫法第79條第1項規定，本得處原告6萬元以上30萬元以下
    罰鍰，並勒令停止使用，然原告於接獲（見本院卷第83頁、
    第94頁筆錄所載）被告95年4月10日府都規字第09578147800
    號函之第1次處分（僅通知原告於95年4月20日前停止使用違
    規營業之部分，否則將依都市計畫法第79條規定處6萬元至
    30萬元罰鍰）之後，仍繼續違規使用系爭建築物，經營娛樂
    服務業，經被告以95年5月24日府都規字第09578231500號函
    ，處原告6萬元罰鍰並勒令停止使用，其後原告仍繼續違規
    使用系爭建築物，經營娛樂服務業，從而，被告以系爭95年
    8月7日府都規字第09533730200號函，處原告30萬元罰鍰，
    並勒令停止使用、斷水、斷電之處分，經核於法即無違誤。
３、雖原告主張其未接獲被告第2次處分（即被告95年5月24日府
    都規字第09578231500號函），則被告本（第3）次處分僅得
    處6萬元罰鍰云云。第查，被告本（第3）次處分書及第2次
    處分書，均係以原告戶籍地（台北市○○區○○路107號3樓
    之7，本院卷第83頁筆錄所載），亦即原告向被告申請營業
    登記（本院卷第41頁）之地址為送達（本院卷第66-67頁）
    ，原告既稱其已收受第3次處分書之送達【本次處分書係以
    原告之戶籍地為送達，原告卻稱係其所經營喬比資訊企業社
    所在地（臺北市○○區○○路2段307巷48號及50號1樓）的
    房東通知其前往郵局領取，見本院卷第84、94頁筆錄所載】
    ，且原告父親居住於該戶籍地，原告仍會回去該戶籍地，再
    原告無法清楚說明其所謂實際居住於基隆市之地址，亦無法
    提出其確於所稱基隆市居住而未於戶籍地居住之證據，而該
    寄存送達之第2次處分書迄今仍未退回被告（本院卷第83、
    94頁筆錄所載），則原告空言主張其未收受被告第2次處分
    書之送達云云，並不足採。更何況，原告並不爭執其於接獲
    被告95年4月10日府都規字第09578147800號函之第1次處分
    之後，仍繼續違規使用系爭建築物，經營娛樂服務業之事實
    ，職是，被告原本即得依都市計畫法第79條第1項規定，按
    次處罰原告6萬元以上30萬元以下罰鍰，並勒令停止使用、
    斷水、斷電之處分，且原告營業場所經臺北市商業管理處及
    被告所屬警察局多次稽查仍未改善之違規事實，早為原告所
    明知，卻仍未停止上開違規行為，從而，被告按其違規情節
    ，以系爭第3次處分，於法定罰鍰範圍內，裁處原告30萬元
    罰鍰，並勒令停止使用、斷水、斷電，即無裁量逾越或裁量
    濫用之違法可言，經核亦無原告所指其有何適用誠實信用或
    信賴保護原則之餘地。
４、另原告稱其於收到本次處分書之後，已於95年8月16日改善
    並停止營業乙節，縱或屬實，亦僅係原告事後改善而得避免
    被告再依都市計畫法第79條第1項規定予以按次處罰的問題
    ，要不因此而得將本件處分改為處較低之6萬元罰鍰，原告
    訴稱本件得依從新從輕原則改處6萬元罰鍰云云，要係誤會
    。
５、至於原告主張尚有其他業者違規營業乙節，業據被告提出所
    屬都市發展局96年8 月6 日北市都規字第09633845900 號函
    、臺北市商業管理處96年8 月20日北市商三字第0963299760
    0 號函，說明其查處情形（本院卷第72-74 頁），更況，原
    告亦不能因他人有不法之違規行為而阻卻其違法性而主張免
    受或減免處罰，所指原處分違反行政程序法第6 條及第7 條
    規定乙節，委不足採。
三、綜上所述，原處分認事用法並無違誤，訴願決定予以維持，
    亦無不合，原告仍執前詞及個人主觀之見解，訴請撤銷，為
    無理由，應予駁回。
四、本件事證已臻明確，兩造其餘攻擊防禦方法均與本件判決結
    果不生影響，故不逐一論述，併此敘明。
據上論結，本件原告之訴為無理由，爰依行政訴訟法第98條第1
項前段，判決如主文。
中    華    民    國    97    年    6    月    12     日
              臺北高等行政法院第三庭
                              審判長法  官  姜素娥
                                    法  官  陳心弘
                                    法  官  曹瑞卿
上為正本係照原本作成。
如不服本判決，應於送達後20日內，向本院提出上訴狀並表明上
訴理由，如於本判決宣示後送達前提起上訴者，應於判決送達後
20日內補提上訴理由書（須按他造人數附繕本）。
中    華    民    國    97    年    6    月    12     日
                                    書記官  方偉皓


司法院資訊處製作；財團法人民間司法改革基金會備份。
